臺灣高等法院刑事判決　　　　　　　 100年度上易字第1832號
上　訴　人　臺灣新竹地方法院檢察署檢察官
被　　　告　吳文清
上列上訴人因被告妨害自由等案件，不服臺灣新竹地方法院100
年度易字第132號，中華民國100年6月17日第一審判決（起訴案
號：臺灣新竹地方法院檢察署100年度偵字第2754號），提起上
訴，本院判決如下：
    主  文
上訴駁回。
    理  由
一、本件被告吳文清係經起訴刑法第305條之恐嚇危害安全罪（2
    罪）、同法第354條之毀損罪及304條之強制罪。其中恐嚇危
    害安全罪（2 罪）及毀損罪部分，業經原審判決有罪在案，
    嗣經被告上訴後，復於100 年9月8日當庭具狀撤回上訴（就
    原審判決有罪部分撤回上訴）。另關於刑法第304 條強制罪
    部分，則經原審判決無罪後，由檢察官就此無罪部分提起上
    訴（見本院卷第15頁上訴理由書），是本案係就檢察官起訴
    後，經原審判決無罪部分進行審理，合先敘明。
二、公訴意旨略以：被告於100年2月4日16時許騎乘車號311－BT
    K 號普通重型機車，行經新竹縣新豐鄉○○街與中興路交岔
    路口附近（起訴書誤載為：新興路），發現告訴人黃久瑩駕
    駛車號8036—YL號自小客車搭載幼子黃子浩亦行經該處，竟
    基於強制之犯意，自路旁騎乘機車擋在黃久瑩上開自小客車
    之前方，阻止黃久瑩駕車離開，並對黃久瑩說：在你家沒看
    到你，到你父母家等你，為何不接電話等語，而以上開方式
    妨害黃久瑩駕車自由行駛權利之行使，適有新竹縣警察局竹
    北分局山崎派出所員警劉家慶駕駛巡邏車行經附近，黃久瑩
    立即對該巡邏車以連續閃大燈方式求援，被告見狀，旋即逃
    逸無蹤，因認被告係涉犯刑法第304條第1項之強制罪等語。
三、按犯罪事實應依證據認定之，無證據不得認定其犯罪事實；
    不能證明被告犯罪者，應諭知無罪之判決，刑事訴訟法第15
    4條第2項、第301條第1項分別定有明文。認定犯罪事實所憑
    之證據，雖不以直接證據為限，間接證據亦包括在內，然無
    論直接證據或間接證據，其為訴訟上之證明，須於通常一般
    之人均不致有所懷疑，而得確信其為真實之程度者，始得據
    為有罪之認定，倘其證明尚未達此一程度，而有合理之懷疑
    存在時，無從為有罪之確信，自不得遽為有罪之判決；苟積
    極證據不足以為不利於被告事實之認定，自應為有利於被告
    之認定，更不必有何有利之證據（最高法院30年上字第816
    號、40年臺上字第86號、76年臺上字第4986號判例意旨參照
    ）。次按，刑事訴訟法第161條第1項規定「檢察官就被告犯
    罪事實，應負舉證責任，並指出證明之方法」，因此，檢察
    官對於起訴之犯罪事實，應負提出證據及說服之實質舉證責
    任。倘其所提出之證據，不足為被告有罪之積極證明，或其
    指出證明之方法，無從說服法院以形成被告有罪之心證，基
    於無罪推定之原則，自應為被告無罪判決之諭知（最高法院
    92年台上字第128號判例參照）。 再被害人就被害經過所為
    之陳述，其目的在於使被告受刑事訴追處罰，與被告處於絕
    對相反之立場，其陳述或不免渲染、誇大。是被害人縱立於
    證人地位具結而為指證、陳述，其供述證據之證明力仍較與
    被告無利害關係之一般證人之陳述為薄弱。從而，被害人就
    被害經過之陳述，除須無瑕疵可指，且須就其他方面調查又
    與事實相符，亦即仍應調查其他補強證據以擔保其指證、陳
    述確有相當之真實性，而為通常一般人均不致有所懷疑者，
    始得採為論罪科刑之依據，非謂被害人已踐行人證之調查程
    序，即得恝置其他補強證據不論，逕以其指證、陳述作為有
    罪判決之唯一證據（最高法院95年度台上字第6017號判決意
    旨參照）。又刑法第304條第1項強制罪係規定：「以強暴、
    脅迫使人行無義務之事或妨害人行使權利者，處三年以下有
    期徒刑…」，故強制罪之成立要件，須行為人係以強暴、脅
    迫之方法，妨害他人行使權利，方能構成，倘行為人並無以
    強暴或脅迫之方法，即不該當本罪之構成要件。
四、本件檢察官認被告涉有刑法第304條第1項強制罪嫌，無非係
    以證人黃久瑩於警詢、偵查中之指述，證人黃○浩（90年12
    月生，真實姓名年籍詳卷）於偵查中之證詞，證人即駕駛巡
    邏車經過之警員劉家慶（起訴書誤載為劉嘉慶，業經原審判
    決更正在卷）於偵查中之證詞等為其論據。訊據被告則堅詞
    否認上開強制犯行，辯稱：伊當時騎在黃久瑩車輛之旁邊，
    認出車內駕駛是黃久瑩後，就按喇叭，黃久瑩之車輛便停住
    ，伊再將機車騎到黃久瑩車輛駕駛座旁，黃久瑩認出是伊，
    便搖下車窗與伊對話，伊沒有使用暴力或武器攔阻黃久瑩開
    車等語。
五、經查：
    (一)告訴人黃久瑩雖於100年2月11日警詢中指稱：「…他（指
      被告）在2月4日時於忠一街口攔下我的車子，他對我大吼
      為何不接電話，還說有膽妳就報警，還好當時有警員經過
      他才離開」；並於同年4 月22日偵查中指稱：「（當天妳
      載小朋友是準備到爸媽家吃飯？）是。（被告當時攔住妳
      時有無跟妳講什麼？）他很大聲說，我為何不接他的電話
      ，他是騎著摩托車攔住我，剛好就在路口，我嚇一跳，我
      就跟他講你來幹嘛？他說妳有本事就報警，我有瞄到警察
      ，從路口轉進來，我馬上就閃大燈，他看到警察來就跑」
      等語在卷（見偵查卷第20、82頁）。然其指述被告「攔下
      」其車輛一節，並未涉及被告有何施以強暴、脅迫手段，
      阻其繼續開車之情形。
    (二)嗣經原審詰問證人即告訴人黃久瑩前開「攔車」經過時，
      則經其證稱：「被告當時在忠一街、中興路交岔路口看到
      我，我當時是在內側車道準備待轉忠一街，被告騎機車看
      到我，就騎摩托車到我車子的左前方，也就是我的駕駛座
      左前方，現場沒有紅綠燈，被告發現我就眼睛睜大，並笑
      了，也把機車轉頭，我也看到他，我要知道他要說什麼，
      我就放下車窗問被告要幹什麼，被告就說為何不接他的電
      話，他已經忍很久了，他去市場沒有看到我的車（就是指
      我鳳蓮街家住的那邊），他說要去我父母家找我，我回答
      說你不要太過份，他就叫我有種去報警啊，剛好巡邏車從
      忠孝路、中興路口那邊過來（按：即告訴人正前方），我
      剛好看到，我就急忙一直閃大燈求救，被告看到巡邏車來
      ，他就落荒而逃了」、「（你當時為何要打開車窗？）我
      想知道被告到底要做什麼。（所以你打開車窗之前，還沒
      有聽到被告說甚麼話？）沒有，但我放下車窗後被告吆喝
      得很大聲…」、「（你剛剛說被告的機車剛好也是要左轉
      忠一街，偶然間發現你？）被告原本應該是在我汽車的右
      側，因為當時我們都要左轉忠一街，我起初沒有注意到他
      在我的右側，在準備左轉忠一街的時候，被告可能是從我
      的右前方也要左轉的時候，經過我的車前方時突然發現到
      我，才逆向騎到Ｂ點（按：據告訴人當庭繪製的現場圖，
      即告訴人車輛左前方偏駕駛座處），所以被告的車頭才會
      朝著我」、「（你看到被告發現你時，你當時是在行進中
      還是正要起步而已？）我是行進中，發現被告而緊急煞車
      」、「（被告發現你的時候有無停在你的車子正前方攔住
      妳？）被告應該是在我的車子正前方突然看到我的車牌，
      被告才轉過來到B 點，但被告並沒有在正前方定點停起來
      」、「（被告有無拍打你的車子示意你停下來？）沒有（
      被告有無拍打妳的車子，示意妳搖下窗戶？）被告停下來
      後，應該有做手勢叫我把車窗搖下來，我是因為要聽被告
      在說什麼，所以才搖下車窗，因為當時我看到他的時候，
      我還有停頓一下，沒有開窗戶」等語綦詳（見審理卷第42
      、43頁）。另證人即乘坐於車輛後座之告訴人之子黃○浩
      ，雖證稱被告攔下告訴人所駕車輛，並在告訴人搖下車窗
      後，一再責罵告訴人為何不接電話，致其感到害怕等語（
      見原審卷第44頁背面、第45頁）；惟其除指被告攔下告訴
      人所駕車輛，並持續斥罵告訴人外，並未證稱被告有何強
      令停車或妨害離去之強制行為，佐以黃○浩另於100年2月
      11、12日被告打破告訴人住處玻璃及撕毀黏貼之報紙時，
      同在住處感受安全上之威脅（此部分業經原審判決確定）
      ，是其在原審作證時（100年6月8日）， 已對被告感到畏
      懼害怕，達於「想到那個叔叔（本案被告）就很害怕」之
      程度（見原審卷第45頁）。是以黃○浩並非駕車之人，且
      在後座，其於在場見聞被告斥罵告訴人時之害怕反應及原
      審作證時所述之想到被告就很害怕等語，均難推論係因被
      告於100 年2月4日強令告訴人停車之結果。另詰之證人即
      到場處理之警員劉家慶亦證稱：「（當時機車是停在汽車
      的哪個地方？）在駕駛座的旁邊，很貼近駕駛座，並不是
      停在汽車的正前方，否則我也不會看到大燈閃爍」、「…
      因為當時我覺得對方的行為還沒有達到妨害自由的程度，
      所以我跟她提醒可以用家暴來處理…」等語明確（見原審
      卷第49頁）。
    (三)是依證人黃久瑩之前開指證及參以卷附現場照片（見偵查
      卷第47、48頁），現場馬路寬敞，空間甚為開闊，被告並
      無以強暴、脅迫手段，強使黃久瑩停下車來而妨害黃久瑩
      行使權利甚明。至於被告在證人黃久瑩停車放下車窗後，
      當眾對其咆哮、指責其因何不接電話云云，核屬告訴人停
      車後之爭執、謾罵行為，亦難認屬強暴、脅迫強制停車之
      手段。
六、檢察官上訴意旨略以：被告於100 年2月4日16時許騎乘車號
    311—BTK號普通重型機車，行經新竹縣新豐鄉○○街與中興
    路交岔路口附近時，發現告訴人駕駛車號8036—YL號自小客
    車搭載幼子黃子浩亦行經該處，自路旁騎乘機車擋在告訴人
    上開自小客車之前方，阻止告訴人駕車離開之前，即曾於同
    年月3日23時14分許、4日凌晨1 時41分許，在不詳處所，以
    其所有門號0000000000號行動電話，傳送簡訊內容為「祝福
    也許不靈，詛咒一定會靈，1150前不來電，詛咒你到年30」
    、「年初一祝您全家死到一個不剩」至黃久瑩所使用門號00
    00000000號行動電話內，致黃久瑩心生恐懼，衡情告訴人一
    定避被告唯恐不及。故100 年2月4日16時許告訴人發現被告
    騎乘上開機車後，苟非被告以機車阻擋於告訴人所駕駛之小
    客車前，脅迫告訴人，使告訴人進退維谷，告訴人焉有停車
    與被告交談之理？苟被告非用強制手段，令告訴人停車，則
    告訴人絕無一直閃大燈向路過之警用巡邏車求救之必要等語
    ，指摘原判決不當。然查：被告當日並未以機車阻擋於告訴
    人所駕駛小客車正前方，亦未拍打車子示意其搖下車窗，告
    訴人係因「要聽被告在說什麼，所以才搖下車窗」，業據證
    人即告訴人黃久瑩及到場處理之警員劉家慶指證明確，是以
    被告雖有攔下告訴人之舉動，然其行為並未涉及強暴、脅迫
    手段之行使，告訴人亦非被迫搖下車窗與被告對話甚明，自
    不得據此停車及求助行為，遽認被告有何強令告訴人停車之
    事實。至於被告雖於之前另有傳送簡訊之恐嚇行為，然與本
    件時間、地點均有不同，且經原審判決確定在案，亦不得據
    為本件強制行為之手段。況告訴人係於被告對其咆哮、指責
    後，以閃大燈方式，向路過之警用巡邏車求援，是以告訴人
    雖向警員指稱受到前男友（即被告）騷擾，而要求警員送其
    返家（見原審卷第49頁），然此求助行為僅足為告訴人有意
    擺脫當時情境，不欲再與被告糾纏，受其咆哮指責之認定，
    尚不足以推論被告之前有何施用強暴、脅迫手段，妨害告訴
    人行使駕車自由行駛權利之事實。
七、綜上所述，本件檢察官所提證據及指出證明之方法，無從說
    服本院形成被告確涉有強制犯行之心證。此外，復查無其他
    積極證據足資證明被告有何公訴意旨所指強制犯行，即不能
    證明被告此部分犯罪，自應諭知無罪之判決。
八、原審以被告此部分犯罪不能證明，而為無罪之諭知，其認事
    用法，核無不合，檢察官上訴意旨，仍執陳詞，指摘原判決
    不當，求予撤銷改判，為無理由，應予駁回。
據上論斷，應依刑事訴訟法第368 條，判決如主文。
本案經檢察官曾俊哲到庭執行職務。
中    華    民    國   100    年    9     月    22    日
            刑事第二十三庭審判長法  官  童有德
                                法  官  林孟宜
                                法  官  劉方慈
以上正本證明與原本無異。
不得上訴。
                                書記官  王泰元
中    華    民    國   100    年    9     月    27    日